---
title: "Resumen de datos"
author: "Paul Esker"
output:
  html_document:
    df_print: paged
    fontsize: 12pt
    geometry: margin=1in
    toc: yes
---

```{r setup, include=FALSE}
knitr::opts_chunk$set(echo = TRUE)

```

## Antecedentes

El objetivo con este ejercicio es aprovechar las opciones que existen en el paquete de dplyr para resumir conjuntos de datos. En nuestro ejemplo, vamos a utilizar una base de datos que contiene los siguientes componentes:

* Tratamiento = son las combinaciones de dos tratamientos, fungicida y dosis
* Fungicida = había 8 diferentes fungicidas o combinaciones de ingredientes activos
* Dosis = había tres niveles diferentes de cada fungicida
* Rep = en cada caso había 3 repeticiones de cada uno de los tratamientos
* Enf2 = fue una medición de la intensidad de una enfermendad foliar

En el experimento original el diseño experimental fue de bloques completos al azar.

```{r paquetes}

library(tidyverse) 
library(purrr)
library(dplyr)
library(magrittr)
library(Hmisc)

```

## Crear el conjunto de datos

```{r datos}
Tratamiento <- factor(rep(1:27, each=3))
Fungicida <- factor(rep(1:9, each=9))
Dosis <- factor(rep(1:3, each=3, times=9))
Rep <-factor(rep(1:3, times=27))
Incidencia <- c(3,4,5,0,2,3,0,5,5,5,4,3,3,2,4,5,4,5,5,7,5,0,7,5,6,5,4,0,5,5,0,4,0,0,3,2,0,5,5,0,4,5,5,4,5,0,2,5,5,5,2,5,5,4,3,5,4,5,5,5,5,5,0,5,4,5,3,5,0,0,5,4,0,5,2,3,5,5,0,4,2)
Rendimiento <- c(4548,5326,4715,5129,5513,4642,5359,5133,4792,5265,5008,5304,5514,5531,5183,5412,5199,5491,5727,5437,5206,5452,5258,5280,5375,4825,5558,5535,5557,5692,5758,5285,5450,5185,5659,5759,5303,5049,5099,5658,5374,5335,5451,5581,5400,5439,5068,5085,5800,4904,5206,5947,4868,5126,5511,5266,5368,5662,5273,5274,5102,5450,5426,5726,5278,5581,5100,5335,5744,5396,5018,5626,6162,5548,5371,5232,5349,5264,5771,5408,5595)

trigo<-data.frame(Tratamiento,Fungicida,Dosis,Rep,Incidencia,Rendimiento)

head(trigo)
str(trigo)

```

## Resúmenes estadísticos

En esta parte vamos a aplicar algunos de los conceptos de *tidyverse* para resumir la base de datos de trigo. El objetivo es crear una función para realizar los cálculos de una seríe de estadísticas más importantes y comúnes. En particular se enfocará en los métodos para realizar los cálculos de la media, la desviación estándard y el coeficiente de variación. 

```{r resumenes}

#Considerando el factor de *fungicida*

fungicida <- trigo %>% group_by(Fungicida)
fungicida %>% str() #Es para enseñarles que el conjunto de datos no se ve diferente a el original pero se da otra información sobre la lista
fungicida %>% summarise(
  Inc_media = mean(Incidencia),
  Inc_sd = sd(Incidencia),
  Inc_cv = sd(Incidencia)/mean(Incidencia)*100,
  Rend_media = mean(Rendimiento),
  Rend_sd = sd(Rendimiento),
  Rend_cv = Rend_sd/Rend_media*100 
)

#Considerando el factor de *dosis*

dosis <- trigo %>% group_by(Dosis)
dosis %>% str() #Es para enseñarles que el conjunto de datos no se ve diferente a el original pero se da otra información sobre la lista
dosis %>% summarise(
  Inc_media = mean(Incidencia),
  Inc_sd = sd(Incidencia),
  Inc_cv = sd(Incidencia)/mean(Incidencia)*100,
  Rend_media = mean(Rendimiento),
  Rend_sd = sd(Rendimiento),
  Rend_cv = Rend_sd/Rend_media*100 
)

#Considerando la interacción entre los dos factores

fung_dosis <- trigo %>% group_by(Fungicida, Dosis)
fung_dosis %>% str() #Es para enseñarles que el conjunto de datos no se ve diferente a el original pero se da otra información sobre la lista
fung_dosis %>% summarise(
  Inc_media = mean(Incidencia),
  Inc_sd = sd(Incidencia),
  Inc_cv = sd(Incidencia)/mean(Incidencia)*100,
  Rend_media = mean(Rendimiento),
  Rend_sd = sd(Rendimiento),
  Rend_cv = Rend_sd/Rend_media*100 
)



```

## Exportar el conjunto de datos resumidos

En R se puede aplicar la función write_csv(), o equivalente, con el fin de exportar el conjunto de datos originales, resumidos o cómo sea. Muy importante con este proceso es definir la ubicación de la carpeta en donde se va a exportar. Considerando el tiempo disponible y el proposito del taller si le interesa saber más sobre estas funciones se puede poner en contacto con el Profesor. 

## Resumen 

Obviamente se pueden realizar cualquier cantidad de otros cálculos de importancia. El objetivo en este ejercicio fue nivelar el conocimiento de los participantes. En las sesiones que vienen, vamos a tocar temas diferentes que requieren una extensión de los conceptos mencionados en esta sección.  

